【裁判字號】    98,易,1801
【裁判日期】    980813
【裁判案由】    詐欺
【裁判全文】
臺灣臺中地方法院刑事判決              98年度易字第1801號
公  訴  人  臺灣臺中地方法院檢察署檢察官
被      告  甲○○
                    國民
上列被告因詐欺案件，經檢察官提起公訴（98年度偵緝字第852
號），本院判決如下：
    主    文
甲○○意圖為自己不法之所有，以詐術使人將本人之物交付，處
有期徒刑捌月，減為有期徒刑肆月，如易科罰金，以新臺幣壹仟
元折算壹日。
    犯罪事實
一、甲○○意圖為自己不法之所有，於民國96年1月間某日，帶
    同丙○○至臺北縣樹林工業區入口正對面之某處餐廳，向蔡
    宏廷表示該餐廳經營者有意頂讓，而樹林工業區之外勞人數
    眾多，在該處經營自助餐廳有利可圖云云，丙○○因甲○○
    本人有經營餐廳之經驗且該店面坐落之地點不錯，因而信以
    為真，於96年1月26日某時，在臺北市○○區○○街2段131
    號為乙○○○經營之餐廳內，雙方約定合夥在該處開立自助
    餐廳，所需資金預估為新台幣（下同）30萬元，由丙○○先
    行墊付20萬元，其中4萬元係交付現金，其餘16萬元則交付
    發票人為丙○○之弟蔡建福、付款人為聯邦商業銀行內湖分
    行、發票日均為96年1月26日、票號分別為UA0000000號、
    UA0000000號、UA0000000號，面額分別為3萬元、9萬元、4
    萬元之支票三紙，以作為餐廳籌設所需之押金、租金、週轉
    金、設備費用及權利金，將來餐廳如有獲利，需先返還丙○○代墊之款項，如甲○○未能於96年3月25日前完成合約，
    則應於當日下午4時前，返還全數款項，並由甲○○簽立保
    管條1紙交付予丙○○為證。詎甲○○並未依約頂讓上開店
    面，且避不見面，不知去向，丙○○始知受騙。
二、案經丙○○訴由臺灣臺北地方法院檢察署檢察官呈請臺灣高
    等法院檢察署移轉臺灣臺中地方法院檢察署檢察官偵查起訴
    。
    理    由
一、證據能力部分：
（一）按被告以外之人於審判外之言詞或書面陳述，除法律有規
      定者外，不得作為證據；又被告以外之人於偵查中向檢察
      官所為之陳述，除顯有不可信之情況者外，得為證據，刑
      事訴訟法第159條第1項、第159條之1第2項分別定有明文
      。偵查中對被告以外之人（包括證人、鑑定人、告訴人、
      被害人及共同被告等）所為之偵查筆錄，或被告以外之人
      向檢察官所提之書面陳述，性質上均屬傳聞證據。惟現階
      段刑事訴訟法規定檢察官代表國家偵查犯罪、實施公訴，
      依法其有訊問被告、證人及鑑定人之權，證人、鑑定人且
      須具結，而實務運作時，檢察官偵查中向被告以外之人所
      取得之陳述，原則上均能遵守法律規定，不致違法取供，
      其可信度極高，職是，被告以外之人前於偵查中已具結而
      為之證述，除反對該項供述得具有證據能力之一方，已釋
      明「顯有不可信之情況」之理由，且於審判中已主張詰問
      該被告以外之人，而未獲詰問的機會外，不宜以該證人未
      能於審判中接受他造之反對詰問為由，即遽指該證人於偵
      查中之陳述不具證據能力。本案證人丙○○、黃正興、乙○○○、林英姿、黃品勳（原名黃勝利，下稱黃勝利）於
      偵查中以證人身分具結後接受訊問時，向檢察官所為之陳
      述，被告迄言詞辯論終結前均未對於證據能力聲明異議，
      且未提及或釋明證人丙○○等人上開供述有何顯不可信之
      情況，揆諸前開說明，證人丙○○、黃正興、乙○○○、
      林英姿、黃品勳於偵查中之證言，自具有證據能力。
（二）復按被告以外之人於審判外之陳述，雖不符刑事訴訟法第
      159條之1至之4等4條之規定，而經當事人於審判程序同意
      作為證據，法院審酌該言詞陳述或書面陳述作成時之情況
      ，認為適當者，亦得為證據，同法第159條之5第1項定有
      明文。立法意旨在於傳聞證據未經當事人之反對詰問予以
      核實，原則上先予排除。惟若當事人已放棄反對詰問權，
      於審判程序中表明同意該等傳聞證據可作為證據，基於尊
      重當事人對傳聞證據之處分權，及證據資料愈豐富，愈有
      助於真實發見之理念，且強化言詞辯論主義，使訴訟程序
      得以順暢進行，上開傳聞證據亦均具有證據能力。本案證
      人丙○○於警詢中所為之證述及終止房屋租賃契約書、保
      管條、支票影本等，對被告而言性質雖均屬於審判外的陳
      述，而為傳聞證據，且查無符合刑事訴訟法第159條之1至
      之4等前4條之情形，然上開供述證據內容，業經本院審理
      時予以提示並告以要旨，且經檢察官、被告均表示同意作
      為證據（見本院卷第31頁），本院審酌上開供述證據作成
      時，並無不當之情事，認為以之作為本案之證據亦屬適當
      ，而有證據能力。
二、訊據被告矢口否認有詐欺取財之犯行，辯稱：是乙○○○介
    紹伊向丙○○借錢，要到台北縣樹林工業區去開餐廳，結果
    跟頂讓者沒有談成，但是乙○○○說既然丙○○已經要借伊
    錢，所以就再去台北縣板橋市○○街找一個店面與黃正興合
    夥經營「阿惠小吃店」。伊向丙○○所借的錢都是由乙○○○經手，伊從乙○○○處拿到支票，乙○○○叫伊跟黃勝利
    換現金。伊跟丙○○借了20萬元，但實際上只拿到部分的錢
    ，後來因小吃店經營不好，乙○○○說要收這20萬元的利息
    ，伊沒有辦法支付，就跑到南部去了云云。
三、經查：
（一）證人丙○○於本院審理中證稱：「96年1月間被告找我、
      乙○○○及羅文煌去樹林工業區開便當店，因為那裡外勞
      很多，當時有家店要頂讓，被告帶我們去看現場，當時該
      店是經營麵食小吃攤……。因為當天是第一次去看現場，
      我們要不要作還沒有決定，後來我們沒有停留多久就出來
      ，在附近繞一繞觀察一下，被告說該店是位於樹林工業區
      的大門口，每天外勞出入多，早、午、晚餐都可以作，被
      告說他已經去觀察很多次了。……後來約隔2-3天，我分
      別於中午、晚上去看過，確實人潮很多，所以我認為應該
      可以作，再隔2-3天，被告就跟我約在台北市○○區○○
      街2段131號乙○○○的店裡面談合作的細節，談論的內容
      為我和被告二人合夥，總出資額為30萬元，由我出資，被
      告出技術，因為被告有從事經營餐廳的經驗。初期租金是
      每月3萬元，押金是6萬元，租押金共9萬元，權利金是3
      萬元，臨時週轉金是4萬元，設備費用是4萬元，總共是20
      萬元，其餘10萬元另依進度支付。當時我們對合作的細節
      還沒有談論到，但是被告說我若有誠意要與他合作就要先
      出必要的上開費用，要不然該店會被別人先租走，如果我
      沒有表示誠意要做的話，被告就要找別人去做，我當場表
      示我有誠意要做，隔天我就拿現金4萬元、面額各為9萬、
      4萬、3萬元之支票3張，及我事先擬好的保管條在胡林碧
      鶴的店裡當場交給被告，被告並簽立保管條給我。（檢察
      官問：當時你交付這些支票、現金給被告，你的主要目的
      為何？）表示我要與被告合作的誠意，當時合作的細節還
      沒有談，我交錢給被告，並不表示被告可以領上開這些錢
      ，所以我在保管條記載96年3月25日前要完成合約，否則
      要把錢還給我。（檢察官問：你若怕被告使用這些錢，你
      可以將票期往後延，為何要開即期支票給被告？）因為金
      額不多，而且為了要取得房東的信任，表示我們的誠意，
      所以才把這些錢準備好。（檢察官問：後來該上開支票是
      否有兌現？）面額4萬元的支票後來被告要求我活線取消
      ，面額9萬元的支票，被告說房東要求要現金，我在96 年
      1月31日請我的助理白宇牟持票到銀行領現金，後來交給
      被告。面額3萬元及4萬元的支票後來都有兌現。（檢察官
      問：你有無碰到房東？）被告一開始說房東就是我們第一
      次去看到的那位歐巴桑，後來在我錢交付給被告後，再問
      處理的情形如何，被告跟我說那個歐巴桑是二房東，要再
      找大房東才能簽約，租金可能可以少一點，96年2月中旬
      起我就找不到被告。（審判長問：被告向你表示9萬元的
      支票要換現金時，有無說他準備要跟房東簽約？）被告當
      時是說他已經跟房東談過了，談的條件就是不收支票，要
      收現金，所以請我將9萬元的支票換成現金交給他，再由
      被告與房東談。」等語（見本院卷第26-28頁）。證人丙○○警詢、偵查中所為證述內容亦同（見臺灣臺北地方法
      院檢察署96年度他字第3360號卷第8-9頁、第22-23頁，臺
      灣臺中地方法院檢察署97年度偵字第26263號卷第14-16頁
      、98年度偵緝字第852號卷第31-32頁）。
（二）被告於96年1月26日簽立之保管條上記載：「立保管條人
      甲○○（以下簡稱甲方）；丙○○（以下簡稱乙方），今
      因投資合夥事宜，雙方約定如下：一、甲方籌備在樹林工
      業區開設便當餐廳，邀約乙方入股合夥，因合約商議尚未
      完成，乙方為表示投資甲方公司之意願與誠意，先支付二
      十萬元暫交甲方保管作為履約保證金（含：押、租金9萬
      、權利金3萬、臨時週轉金4萬、設備費用4萬），若未完
      成合夥合約，甲方應即無息退還乙方。二、雙方約定合夥
      合約應於96年3月25日完成，屆時雙方若未完成合夥合約
      時，甲方應於未完成合夥合約當日下午4時前，立即將上
      開代保管之履約保證金全數退還乙方……。」等語，有保
      管條1份在卷可證（見臺灣臺北地方法院檢察署96年度他
      字第3360號卷第4頁）。而證人丙○○當日所交付之20萬
      元，其中4萬元係交付現金，其餘16萬元則交付發票人為
      丙○○之弟蔡建福、付款人為聯邦商業銀行內湖分行、發
      票日均為96年1月26日、票號分別為UA0000000號、UA0000
      000號、UA0000000號，面額分別為3萬元、9萬元、4萬元
      日之支票3紙等情，業經證人丙○○於偵查、本院審理中
      結證在卷（見臺灣臺北地方法院檢察署96年度他字第3360
      號卷第22頁、本院卷第26-27頁），復有支票影本3份在卷
      可證（見臺灣臺北地方法院檢察署96年度他字第360號卷
      第28-30頁）。
（三）核證人丙○○上開所述與保管條所載內容相符，足證證人
      所述為真實，是被告以與丙○○合夥經營便當餐廳為由向
      丙○○取得之現金、支票共20萬元之財物等情堪予認定。
      另被告於本院陳稱：「（審判長問：後來為什麼樹林工業
      區對面的店面沒有租成？）第一次是在簽保管條前半個月
      ，我帶乙○○○去看店面時，對方還說願意租給我們，後
      來我再帶乙○○○、丙○○及其他一些人去看，對方當場
      就說不租了，我們就各自回家，就沒有下文了。」等語（
      見本院卷第31頁背面）。則被告早已明知不可能頂讓該店
      面，卻仍於96年1月26日以合夥經營便當餐廳為由收受蔡
      宏所交付之現金、支票，其不法所有之意圖顯而易見。
（四）又被告將所收受之其中面額4萬元、3萬元支票提出向證人
      黃勝利票貼，此事實業經證人黃勝利、林英姿於偵查中證
      述在卷，復有支票影本2紙在卷可參（見臺灣臺北地方法
      院檢察署97年度偵緝字第1466號卷第37-38頁、52-53 頁
      ）。而查該2紙支票分別於96年1月29日、同年2月2日兌現
      ，有蔡建福設於聯邦銀行之支票存款往來簿存摺封面及交
      易明細影本1份在卷可證（見26-27頁），按丙○○於96
      年1月26日所交付之支票均為即期支票，若被告確向丙○○為借款，則當可自行提示，立即取得現金，而無庸將面
      額4萬、3萬元之支票向證人黃勝利票貼，且支付各1萬元
      之利息。被告捨自行提示之正途未為，益證被告所保管之
      上開支票並未獲得丙○○之授權提示，實非借款所得。
（五）被告雖另辯稱透過乙○○○向丙○○借錢後與黃正興合夥
      前往台北縣板橋開立「阿惠小吃店」，並提出終止房屋租
      賃契約為證云云。但查：
    １、證人丙○○於本院審理中證稱：「（檢察官問：你把錢
        及支票時交給被告時，有無透過乙○○○？）本來有要
        找乙○○○一起經營，但是乙○○○表示沒有意願，所
        以只有我與被告要合作，錢及支票只有我與被告直接接
        洽，乙○○○都沒有參與。」等語（見本院卷第27頁）
        。另證人乙○○○並未經手證人丙○○所交付予被告之
        現金及支票，亦未拿保管條予被告，且未叫被告至台北
        縣板橋市○○路經營「阿惠小吃店」等情，均經證人乙○○○於本院結證在卷（見本院卷第30頁及背面）。核
        證人胡林碧鶴與證人丙○○所證內容相符，且有保管條
        1 份在卷可參，是被告辯稱係透過胡林碧鶴向丙○○借
        款云云，與事實不符，不足採信。
    ２、被告固與黃正興於台北縣板橋市○○街共同經營小吃店
        ，但證人黃正興於偵查中略證稱：伊與伊太太向乙○○○借4萬元在板橋賣麵，因為伊太太會炒菜，被告就叫
        伊太太跟他一起做，後來被告就叫伊也一起做比較划算
        。資金是向專門放款的人借2萬元拿來租房子做小吃店
        ，店面的租金是1萬5千元，當時並沒有跟乙○○○或丙○○借錢，與被告在板橋開立小吃店，與乙○○○、丙○○完全無關（見臺灣臺中地方法院檢察署98年度偵緝
        字第852號卷第30-31頁）。又被告所提出之終止房屋租
        賃契約，僅有出租人葉楊花心之簽名，而承租人欄位並
        無記載，尚非完整之契約。且該租賃標的坐落於台北縣
        板橋市，而依證人黃正興所為證述可知，於板橋市所設
        立之小吃店之資金來源與丙○○無關，是尚無法據此契
        約對被告為有利之認定。則被告辯稱向丙○○取得之金
        錢係投資於台北縣板橋市「阿惠小吃店」云云，亦不足
        採。
（六）綜上事證，被告明知位於臺北縣樹林工業區入口正對面之
      某處餐廳經營者已無意頂讓，卻仍以欲頂讓該餐廳為由向
      丙○○詐取現金、支票共計20萬元之事實堪予認定，本件
      事證已臻明確，被告詐欺取財犯行洵堪認定，應依法論罪
      科刑。
四、核被告所為，係犯刑法第339條第1項之詐欺取財罪。爰審酌
    被告前有違反就業服務法之素行，本件犯罪之動機、目的、
    手段、詐騙得手之金額為20萬元，犯後否認犯行之態度等一
    切情狀，量處如主文所示之刑，以示懲儆。另按中華民國96
    年罪犯減刑條例業於96年7月4日公布，並自96年7月16日施
    行，查被告所犯上開之罪，其犯罪時間係在96年4月24日以
    前，合於中華民國96年罪犯減刑條例之減刑條件，是應依該
    減刑條例第2條第1項第3款之規定，減其宣告刑2分之1，並
    諭知易科罰金之折算標準。至被告於中華民國96年罪犯減刑
    條例施行後，雖於96年9月29日經臺灣臺北地方法院檢察署
    通緝，未於96年12月31日以前自動歸案接受審判，而於97年
    7 月7日甫遭緝獲，有臺灣臺北地方法院檢察署96年9月29日
    北檢盛雲緝字第3589號通緝書（見臺灣臺北地方法院檢察署
    96 年度偵字第15694號第8頁）、高雄市政府警察局通緝案
    件移送書（見臺灣臺北地方法院檢察署97年度偵緝字第1466
    號號第1頁）在卷可稽。然此既與同條例第5條所規定「本條
    例施行前，經通緝而未於中華民國96年12月31日以前自動歸
    案接受偵查、審判或執行者，不得依本條例減刑。」之規定
    不符，自仍得依該條例減刑，併此說明。
據上論結，依刑事訴訟法第299條第1項前段，刑法第339條第1項
、第41條第1項前段，刑法施行法第1條之1，中華民國96年罪犯
減刑條例第2條第1項第3款、第7條、第9條。
中    華    民    國    98    年    8     月    13    日
                  刑事第十一庭  審判長法  官  楊文廣
                                      法  官  柯志民
                                      法  官  周玉蘭
以上正本證明與原本無異。
如不服本判決，應於收受送達後10日內向本院提出上訴書狀 (應
敘述具體理由並按他造當事人之人數附繕本)。
上訴書狀如未敘述理由，應於上訴期間屆滿後20日內補提理由書
於本院。「切勿逕送上級法院」
告訴人或被害人對於判決如有不服具備理由請求檢察官上訴者，
其上訴期間之計算係以檢察官收受判決正本之日期為準。
                                      書記官  黃泰能
中    華    民    國    98    年    8     月    13    日
附錄論罪科刑法條：
刑法第339條第1項
意圖為自己或第三人不法之所有，以詐術使人將本人或第三人之
物交付者，處5年以下有期徒刑、拘役或科或併科1千元以下罰金
。


司法院資訊處製作；財團法人民間司法改革基金會備份。
